【裁判字號】    98,判,836
【裁判日期】    980730
【裁判案由】    遺產稅
【裁判全文】
最  高  行  政  法  院  判  決
                                       98年度判字第836號
上  訴  人  甲○○
訴訟代理人  葉繼升律師
被 上訴 人  財政部臺灣省北區國稅局
代  表  人  乙○○
上列當事人間遺產稅事件，上訴人對於中華民國96年5月17日臺
北高等行政法院95年度訴更一字第52號判決，提起上訴，本院判
決如下：
    主  文
上訴駁回。
上訴審訴訟費用由上訴人負擔。
    理  由
一、緣被繼承人王寶田於民國82年7月23日死亡，由上訴人、王
    楊月霞及王令魁等3人共同繼承，並由上訴人代表於82年10
    月26日申報遺產稅，案經被上訴人核定遺產總額新臺幣（下
    同）238,415,913元，遺產淨額138,947,553元，應納遺產稅
    額58,248,877元，漏報遺產總額23,600,000元，短漏遺產稅
    額9,680,750元，並處罰鍰9,680,750元。上訴人不服，主張
    被繼承人王寶田所遺坐落臺北縣板橋市○○○段中洲小段84
    、84之1地號、同市○○段79地號、同市○○○段26之4、26
    之5、30地號及中和市○○段灰嗂小段85之2、85之6、85之8
    、85之12地號等10筆土地，為作農業使用之農業用地，已協
    議由上訴人1人單獨繼承，應免繳遺產稅云云，申經復查結
    果，因上訴人未附協議書、土地登記簿謄本及自耕能力證明
    等文件供核，致無從審酌，被上訴人88年4月14日北區國稅
    法第00000000號復查決定駁回，該復查決定書並於88年4月
    22日合法送達上訴人，上訴人不服，復於88年5月25日向財
    政部提起訴願，因逾法定期限內提起訴願，經財政部88年8
    月24日台財訴字第880424157號訴願決定駁回，嗣上訴人分
    別提起再訴願、行政訴訟，迭經行政院訴願委員會及最高行
    政法院以程序不合駁回，依稅捐稽徵法第34條第3項第2款規
    定，被上訴人核課被繼承人王寶田遺產稅之稅捐於88年5月
    24日確定。嗣上訴人復於91年10月16日及11月20日再向被上
    訴人申請更正，主張被繼承人王寶田所遺系爭10筆土地，經
    繼承人協議由上訴人1人繼承，申請自遺產總額扣除該10筆
    土地之遺產價值，被上訴人所屬臺北縣分局分別於92年4月
    11日以北區國稅北縣一字第0921021730號及同年10月3日北
    區國稅北縣一字第0921061281號函復據被上訴人92年4月3日
    北區國稅審二字第0920002279號函查得事證，否准其更正之
    申請。上訴人不服被上訴人上開函復，訴經財政部93年4月
    28日台財訴字第0930009405號訴願決定駁回，上訴人猶未甘
    服，遂向原審法院提起行政訴訟，經原審法院裁定駁回上訴
    人之訴，上訴人不服，提起抗告，經本院以95年度裁字第76
    1號裁定廢棄原裁定，將本件發回原審法院更行審理，經原
    審法院以95年度訴更一第52號判決駁回，上訴人仍不服，復
    提起本件上訴。
二、上訴人於原審起訴主張略以：(一)、依照財政部75年5月29日
    台財稅字第7522544號函釋意旨，雖於「核稅確定後」，納
    稅義務人仍可提出遺產農地由1人繼承之證明，並得依照稅
    捐稽徵法第28條有關退稅之規定申請退稅之函釋意旨，上訴
    人於課稅處分確定後，以系爭遺產農地由上訴人1人繼承為
    由，申請更正原課稅處分，於法並無違誤。又依照該函釋意
    旨，繼承人於遺產稅核稅確定後提出遺產農地由1人繼承之
    證明，並請求退還溢繳稅款者，如符合修正前遺產及贈與稅
    法第17條第1項第5款但書之規定者，應依稅捐稽徵法第28條
    有關申請退稅之程序行之；又稅捐稽徵法第28條所規定申請
    退稅之法定期間，為「自繳納稅款之日起5年內」，自無行
    政程序法第128條第2項法定期間之適用。上訴人於91年10月
    16日檢附遺產農地由1人繼承之證明，申請就系爭農地免徵
    遺產稅，自無逾越法定期間可言。況查行政程序法之施行日
    期為「90年1月1日」，而先前上訴人申請自遺產中扣除農地
    全部價值一案，其確定之時間均在行政程序法施行「之前」
    ，自無從適用施行在後之行政程序法第128條第2項有關申請
    變更法定期間之規定。(二)、系爭10筆土地皆係農業用地，而
    其中坐落板橋市○○○段26-4、26-5、30等地號3筆土地，
    於被繼承人王寶田於82年7月23日死亡「後」，經臺北縣政
    府於「82年12月17日」以82北府地四字第85677號公告徵收
    ，並於85年7月4日移轉登記予臺灣省。依照土地登記簿謄本
    觀之，於本件繼承事實發生之際，前開3筆土地仍屬農業用
    地，而於繼承事實發生後始遭政府公告徵收，依照財政部台
    財稅字第7522544號函釋，以及修正前遺產及贈與稅法第17
    條第1項第5款但書規定之意旨，上訴人本得就包括前開3筆
    土地在內之全部農業用地，主張由繼承人中之1人繼承而免
    徵遺產稅；另依財政部74年6月7日台財稅字第17236號函釋
    意旨，原適用免稅規定之農業用地，嗣後遭政府徵收而變更
    為非農業用途時，對於該土地適用有關農業用地之免稅規定
    ，當不生任何影響。(三)、上訴人既已檢附繼承人3人所共同
    書立之協議書，表明上訴人及王楊月霞、王令魁等3人，同
    意由上訴人1人繼承被繼承人王寶田名下之全部10筆農業用
    地，上訴人等人就遭徵收之3筆土地，仍可以「移轉徵收補
    償費」之方式，達成遺產協議分割之目的，不因先前曾經共
    同具領徵收補償費而受影響；而此一情形顯與財政部71年5
    月31日台財稅第34044號函釋所指「由繼承人各自繼承1筆農
    地」之情形有異，本不得比附援引。被上訴人誤引財政部台
    財稅字第34044號函釋，認定本件不得適用修正前遺產及贈
    與稅法第17條第1項第5款但書之規定，於法顯有違誤。(四)、
    雖然上訴人及王楊月霞、王令魁等3人於具領坐落板橋市○
    ○○段26之4、26之5、30等地號3筆土地徵收補償費之際，
    並未表明由繼承人1人繼承前開3筆土地之旨，亦未提出由繼
    承人1人繼承遺產農地之協議書，但依財政部台財稅字第752
    2544號函釋意旨，此一情形對於繼承人事後始行提出遺產農
    地由1人繼承之協議書，以及申請被上訴人自遺產總額中扣
    除農地價值全數本無任何妨礙，被上訴人一再辯稱上訴人事
    後始行主張遺產農地由1人繼承，違反法律安定性及誠實信
    用原則，顯然無從採信。本件上訴人提出由上訴人1人繼承
    王寶田名下全部系爭10筆農業用地，並依修正前遺產及贈與
    稅法第17條第1項第5款之規定，以及財政部台財稅字第7522
    54號函釋之規定，請求將全部10筆農業用地自王寶田之遺產
    中扣除，應有理由。爰請撤銷訴願決定及原處分等語。
三、被上訴人則略以：(一)、被繼承人王寶田所遺系爭10筆土地無
    行為時1人繼承之適用，已於88年5月24日核課確定，該課稅
    處分已生形式存續力及實質存續力，上訴人嗣後於91年10月
    16日再就系爭10筆土地申請更正，於法未合，應不准許重開
    行政程序。(二)、財政部75年5月29日台財稅字第7522544號函
    釋意旨，指核稅確定後，得提出遺產農地由1人繼承之協議
    書辦理退稅申請，然其前提為「經查明其情節符合遺產及贈
    與稅法第17條第1項第5款但書規定」，上訴人1人繼承之證
    明於申報及復查時未能提示致被上訴人無從審酌，其遲至91
    年10月16日始檢附遺產農地由1人繼承之證明，已逾稽徵機
    關之5年核課期限或稅捐稽徵法第28條申請退稅期間，違反
    法律安定性，且此與上訴人於92年7月15日起就系爭稅額及
    罰鍰分12期繳納，截至93年7月底繳納48,476,126元乙節無
    關，況本件系爭10筆土地中坐落臺北縣板橋市○○○段26之
    4、26之5、30等3筆地號土地，經查明尚非上訴人1人繼承在
    卷，上訴人所訴，核無足採。(三)、系爭10筆土地中坐落臺北
    縣板橋市○○○段26之4、26之5、30等3筆地號之農地徵收
    補償費係由繼承人3人「共同領取」，上訴人既未移轉前開
    徵收補償費，亦未能提示被繼承人死亡後系爭土地符合財政
    部75年5月29日台財稅第7522544號函釋，且無繼承人上訴人
    1人繼續經營農業生產之證明資料供核，上訴人所訴，自不
    足採。(四)、本件係屬已逾5年列管期間始提出遺產由1人繼承
    之主張，已無需先予免徵再列管追蹤，當由上訴人盡協力義
    務證明其符合遺產及贈與稅法第17條第1項第5款但書所稱繼
    續經營農業生產之事實，始有農地全數免徵遺產稅，如此方
    能維護公平正義原則，落實其立法精神。本件經查明其情節
    不符前開條款但書免稅之規定，自無財政部75年5月29日台
    財稅第7522544號函釋之適用等語，資為抗辯。
四、原審斟酌全辯論意旨及調查證據結果，略以：被上訴人經2
    次通知上訴人提示帳簿及有關憑證接受調查，而上訴人未能
    依限提示帳冊憑證供核，乃以查得之資料，按證券買賣業之
    同業利潤標準核定其所得額。上訴人主張其未能按時提示帳
    證，係因帳證為他人持有所致云云，姑勿論其此項主張是否
    實在，尚待證明，縱令屬實，亦係就未能提示帳證之原因事
    實有所爭執，要非本於確定之事實適用法令有無錯誤之爭議
    ；另依本院71年度判字第1160號判決及76年度判字第772號
    判決意旨，即稅捐稽徵法第28條之適用法令錯誤，乃指稽徵
    機關依據其認定之事實所為之核課處分有適用法令錯誤之情
    形。上訴人援引為據之財政部75年5月29日台財稅第7522544
    號函釋，個案背景為被繼承人於71年12月16日死亡，繼承人
    於申報及稽徵機關查核時，均未提出遺產分割協議書協議由
    繼承人1人繼承，俟核定年餘後於74年8月27日始提出填載日
    期為72年1月1日之遺產分割協議書，申請更正扣除全數農地
    地價。該則函釋係因遺產及贈與稅法及農業發展條例均未規
    定協議書提出之時間，若當事人於課稅確定後數年始行提出
    ，雖非法所禁止，惟事實上難以查證，故該函釋意旨乃著重
    於當事人申請之各項要件是否符合規定一節，此即函釋所指
    「倘經查明其情節符合遺產及贈與稅法第17條第1項第5款但
    書規定時，得依稅捐稽徵法第28條規定辦理」，此有被上訴
    人提供該則函釋之會辦意見之原件附於原審卷第146-156頁
    可憑。是以，有關本件申請有無理由，仍應以其是否該當稅
    捐稽徵法第28條之要件？經查，被繼承人王寶田於82年7月
    23日死亡，由上訴人代表全體被繼承人於82年10月26日申報
    遺產稅，經被上訴人核定遺產總額238,415,913元，遺產淨
    額138,947,553元，應納遺產稅額58,248,877元，漏報遺產
    總額23,600,000元，短漏遺產稅額9,680,750元，並處罰鍰
    9,680,750元。上訴人不服於86年12月29日申請復查提出多
    項爭點，其中1項即援引前開財政部75年5月29日台財稅第75
    22544號函釋，主張系爭10筆土地協議由1人單獨繼承（但未
    載明協議由何人繼承），且繼續農業使用，請求依上開函釋
    予以免稅。被上訴人受理後，先以87年9月8日北區國稅法字
    第87115786號函通知上訴人於文到15日內補附協議書、土地
    登記簿謄本及自耕能力證明，惟上訴人未為補正，被上訴人
    遂以上訴人未提示相關資料，致無從審酌為由，以88年4月
    14日北區國稅法第00000000號復查決定書駁回此項爭點。上
    訴人仍表不服，於88年5月25日提起訴願，惟因逾期而經決
    定駁回。上訴人循序提起再訴願、行政訴訟，亦經行政院訴
    願委員會及最高行政法院以程序不合駁回。以上事實，有上
    開上訴人復查申請書、被上訴人通知補正公函，被上訴人復
    查決定書、行政院台89訴字第502號再訴願決定書、本院89
    年度裁字第1495號裁定附於原處分卷第248-272頁可憑。是
    以，上訴人不僅於申報當時未主張1人繼承農地續作農業使
    用，將系爭10筆土地列為扣除額，迄至繼承事實發生後5年
    之復查階段雖為主張，惟猶未能提出已達成協議之事證，顯
    見繼承人間並未能達成1人繼承農地之協議，被上訴人依職
    權認定未符行為時遺產及贈與稅法第17條第1項第5款但書之
    規定，而未准系爭10筆土地自遺產總額中扣除，此項復查決
    定基於被上訴人認定之事實，並無違誤之處。揆諸本院71年
    度判字第1160號判決及76年度判字第772號判決意旨，本件
    遺產稅經復查所為之核課處分，以被上訴人調查認定之事實
    為基礎，並無適用法令錯誤之情事。上訴人雖一再主張本件
    事實符合財政部75年5月29日台財稅第7522544號函釋之個案
    情節，自得申請退稅云云，惟該函釋之個案乃申報遺產稅當
    時，並未申報1人繼承農地而將農地列為扣除額，此業經敘
    明於前。而本件則經上訴人於86年12月29日提出復查時已為
    主張，經被上訴人審查後認定並無此協議而無法全數免除，
    而將原核定未予扣除半數之5筆農地以繼承人繼承繼續作農
    業使用為由（即行為時遺產及贈與稅法第17條第1項第5款前
    段），准予扣除半數。二案情節顯然不同，自難援引該號函
    釋為據。況本件未符稅捐稽徵法第28條適用法令之情事已詳
    述於前，上訴人請求自屬無據等語。因而將訴願決定及原處
    分均予維持，駁回上訴人之訴。
五、本院經核原判決於法尚無違誤。上訴意旨仍執前詞並主張略
    以：(一)、依財政部75年5月29日台財稅字第7522544號函釋觀
    之，該函釋僅揭櫫納稅義務人申報遺產稅時未提出遺產農地
    由1人繼承之協議書，而於核稅確定後提出者，如其具體事
    實符合遺產及贈與稅法第17條第1項第5款但書之規定時，納
    稅義務人仍可依照稅捐稽徵法第28條之規定申請退稅之旨，
    該函釋並未設有納稅義務人需從未主張遺產農地1人繼承之
    限制，原判決以前揭函釋所依據個案情節，就該函釋增加法
    令及函釋本身所無之限制，顯有判決適用法令不當之違法。
    更何況原判決一方面認定「遺產及贈與稅法及農業發展條例
    均未規定1人繼承協議提出之時間，若當事人於課稅確定後
    數年始提出，亦非法令所禁止」，而另一方面竟又認定該函
    釋之個案係申報遺產稅當時，並未申報1人繼承而將農地列
    為扣除額．．．而本件則經上訴人於86年12月29日提出復查
    時已為主張」，並據此而認定本案與前開函釋情節不同。惟
    查遍行政法院及財政部向來見解，均未認定依照財政部台財
    稅字第7522544號函釋而於核稅確定後主張依修正前遺產及
    贈與稅法第17條第1項第5款但書之規定，自遺產中扣除農地
    全部價值，以「先前從未主張l人繼承」為必要，且該函釋
    亦無此等文字存在，原判決此部分認定顯然於法無據，有判
    決適用法令不當之違法。(二)、按財政部74年3月16日台財稅
    字第13130號函釋觀之，依照修正前農業發展條例第31條規
    定申請免徵遺產稅或贈與稅時，僅需檢附「戶口名簿影本或
    戶籍謄本」、「土地登記簿謄本或使用分區證明」以及「自
    耕能力證明」，而不及於「農地由1人繼承之協議書」；而
    修正前遺產及贈與稅法、農業發展條例以及各該法律之施行
    細則，亦無1人繼承農業用地而請求自遺產扣除全部農業用
    地價值者，必需檢附「遺產農地由1人繼承之協議書」之規
    定。原審僅以「上訴人於前案程序中未曾提出『遺產農地由
    1人繼承之協議書』」為由，遽認上訴人與其他繼承人間並
    無1人繼承本案遺產農地之協議，殊屬率斷，而有判決理由
    不備之違法。(三)、上訴人於本案業已檢附由本案繼承人3人
    所共同書立之協議書，表明上訴人以及王楊月霞、王令魁等
    3人，同意由上訴人1人繼承被繼承人王寶田死亡之際，登記
    於其名下之全部10筆農業用地，而於被繼承人王寶田死亡之
    後，雖系爭農業用地中有部分先後遭政府公告徵收，對於適
    用農業用地免稅規定不生任何影響，然而剩餘未遭徵收之農
    業用地業已於上訴人繳清王寶田遺產稅全部本稅及罰鍰後移
    轉登記於上訴人名下，自足證明本件繼承人之間確有1人繼
    承農業用地之協議存在，原判決遽行摒棄不採，又未予說明
    不予採信之理由，顯有判決不備理由之違法等語。然查：「
    左列各款，應自遺產總額中扣除，免徵遺產稅．．．五、遺
    產中之農業用地，由繼承人或受遺贈人，繼續經營農業生產
    者，扣除其土地價值之半數。但由能自耕之繼承人1人繼承
    ，繼續經營農業生產者，扣除其土地價值之全數」、「家庭
    農場之農業用地，其由能自耕之繼承人1人繼承或承受，而
    繼續經營農業生產者，免徵遺產稅或贈與稅，並自繼承或承
    受之年起，免徵田賦10年。但如繼續經營不滿5年者，應追
    繳應納稅賦；其需以現金補償其他繼承人者，由農業主管機
    關協助辦理15年貸款」、「納稅義務人對於因適用法令錯誤
    或計算錯誤溢繳之稅款，得自繳納之日起5年內提出具體證
    明，申請退還；逾期未申請者，不得再行申請。」行為時遺
    產及贈與稅法第17條第1項第5款、農業發展條例第31條及稅
    捐稽徵法第28條分別定有明文。又「遺產及贈與稅法第17條
    第1項第5款規定：遺產中之農業用地，由能自耕之繼承人1
    人繼承，繼續經營農業生產者，扣除其土地價值之全數，其
    旨意係指遺產中之農業用地全部由能自耕之繼承人1人繼承
    ，繼續經營農業生產者，始有其適用。若繼承人每人各自繼
    承1筆農地，繼續經營農業生產者，即不得扣除土地價值之
    全數，而僅能依該法條前段規定，扣除其土地價值之半數。
    」、「家庭農場之農業用地，其由能自耕之繼承人1人繼承
    或承受，而繼續經營農業生產，申請依農業發展條例第31條
    規定免徵遺產稅或贈與稅時，應檢附之文件為：足以證明共
    同繼承人有2人以上之全戶戶口名簿影本（或戶籍謄本）及
    土地登記簿謄本（如無法證明土地使用分區者，應檢附都市
    計畫土地使用分區證明或都市計畫外證明文件）。其為耕地
    者，尚應檢附主管機關核發之繼承人或受贈人自耕能力證明
    書影本；如為耕地以外之其他農業用地，則需其繼承人或受
    贈人戶籍謄本記載之職業限於上開條例第3條第3款規定之農
    民，俾便稽徵機關辦理。」、「納稅義務人於申報遺產稅時
    ，未提出遺產農地由1人繼承之協議書，俟核稅確定後始提
    出者，倘經查明其情節符合遺產及贈與稅法第17條第1項第5
    款但書規定時，得依稅捐稽徵法第28條規定辦理。」亦經財
    政部71年5月31日台財稅第34044號函、74年3月16日台財稅
    字第13130號函及75年5月29日台財稅第7522544號函分別函
    釋在案。次查系爭10筆土地中坐落臺北縣板橋市○○○段26
    之4、26之5、30等3筆地號土地，經臺北縣政府於被繼承人
    82年7月23日死亡後公告徵收。該徵收地價補償費係由上訴
    人、王楊月霞及王令魁3人檢具82年10月21日填報由其3人繼
    承之繼承系統表申請具領，並由上訴人及王楊月霞2人出具
    委託書委託王令魁於83年2月2日具領補償費在案。則上訴人
    、王楊月霞及王令魁3人對於繼承被繼承人所遺系爭10筆土
    地，係以共同繼承方式承受財產上權利義務之事實甚明。故
    嗣後其等以移轉徵收補償費，主張回復1人繼承之狀態，有
    違誠實信用原則及法律安定，自無足取。揆諸前開規定與說
    明，原處分否准上訴人更正之申請，尚無違誤，訴願決定及
    原判決均予維持，於法亦無不合。況查原判決旨在敘明財政
    部75年5月29日台財稅第7522544號函釋，係因遺產及贈與稅
    法及農業發展條例均未規定協議書提出之時間，若當事人於
    課稅確定後數年始行提出由繼承人1人繼承之遺產分割協議
    書，雖非法所禁止，惟事實上難以查證，故該函釋意旨乃著
    重於當事人申請之各項要件是否符合規定一節，此即該函釋
    所指倘經查明其情節符合遺產及贈與稅法第17條第1項第5款
    但書規定時，得依稅捐稽徵法第28條規定辦理。而本件上訴
    人於申報當時未主張1人繼承農地續作農業使用，將系爭10
    筆土地列為扣除額，迄至繼承事實發生後5年之後，於86年
    12月29日提出復查時雖為主張，惟猶未能提出已達成協議之
    事證，顯見繼承人間並未能達成1人繼承農地之協議。此即
    經被上訴人查明其情節並不符合遺產及贈與稅法第17條第1
    項第5款但書規定，致無法全數免除，而僅將原核定未予扣
    除半數之5筆農地以繼承人繼承繼續作農業使用為由，准予
    扣除半數。此項復查決定基於被上訴人認定之事實為基礎，
    並無適用法令錯誤等情。尚難認原判決有判決適用法令不當
    或不備理由之違法，縱原審雖有未於判決中加以論斷者，惟
    尚不影響於判決之結果，與所謂判決不備理由之違法情形不
    相當。至於上訴人其餘訴稱各節，乃上訴人以其對法律上見
    解之歧異，就原審取捨證據、認定事實之職權行使，指摘其
    為不當，均無可採。綜上所述，上訴意旨指摘原判決違誤，
    求予廢棄，難認有理由，應予駁回。
六、據上論結，本件上訴為無理由。依行政訴訟法第255條第1項
    、第98條第1項前段，判決如主文。
中    華    民    國    98    年    7     月    30    日
                    最高行政法院第六庭
                        審判長法官  吳  明  鴻
                              法官  黃  本  仁
                              法官  吳  東  都
                              法官  林  茂  權
                              法官  黃  秋  鴻
以  上  正  本  證  明  與  原  本  無  異
中    華    民    國    98    年    7     月    31    日
                              書記官  王  福  瀛


司法院資訊處製作；財團法人民間司法改革基金會備份。
